ACORDAO-COMPLETO-2523668

ACÓRDÃO 1934/2022 ATA 9/2022 - PRIMEIRA CÂMARA

VISTOS, relatados e discutidos estes autos de tomada de contas especial instaurada pela Fundação Nacional de Saúde (Funasa) , em razão da impugnação total das despesas do Convênio 1.114/2006, celebrado com o Município de Araçagi/PB, tendo por objeto a execução de sistema de abastecimento de água,
ACORDAM os Ministros do Tribunal de Contas da União, reunidos em sessão da Primeira Câmara, diante das razões expostas pelo Relator, em:
9.1. com fundamento nos arts. 1º, inciso I, 16, inciso II, 18 e 23, inciso II, da Lei 8.443/1992 e nos arts. 1º, inciso I, 208 e 214, inciso II, do RI/TCU, julgar regulares com ressalva as contas do Sr. José Alexandrino Primo, dando-lhe quitação;
9.2. com fulcro nos arts. 1º, inciso I, 16, inciso III, alíneas "a" e "c", da Lei 8.443/1992, julgar irregulares as contas do Sr. Onildo Câmara Filho;
9.3. condenar o responsável designado no subitem anterior ao pagamento das quantias abaixo indicadas, com a incidência dos devidos encargos legais, calculados a partir da data correspondente até a do efetivo recolhimento, na forma da legislação em vigor:
	DATA DA OCORRÊNCIA
	VALOR ORIGINAL (R$) 

	18/8/2010
	30.000,00

	1/1/2009
	1.252,88

9.4. fixar o prazo de 15 (quinze) dias, a contar da data da notificação, para que o responsável comprove, perante o Tribunal, o recolhimento da referida quantia aos cofres da Fundação Nacional de Saúde, nos termos do art. 23, inciso III, alínea "a", da Lei 8.443/1992 c/c o art. 214, inciso III, alínea "a", do Regimento Interno do TCU (RI/TCU) ;
9.5. aplicar ao Sr. Onildo Câmara Filho a multa de R$ 30.000,00, com fulcro no art. 57 da Lei 8.443/1992; 
9.6. fixar o prazo de 15 (quinze) dias, a contar das datas da notificação, para que o responsável comprove, perante o Tribunal (arts. 214, inciso III, alínea "a", e 269 do RI/TCU) , o recolhimento da aludida importância aos cofres do Tesouro Nacional, atualizada monetariamente, quando paga após seu vencimento, desde a data de prolação deste acórdão até a do efetivo recolhimento, na forma da legislação em vigor; 
9.7. autorizar a cobrança judicial das dívidas, caso não atendida a notificação, nos termos do art. 28, inciso II, da Lei 8.443/1992;
9.8. dar ciência deste acórdão ao responsável, à Prefeitura e à Câmara Municipal de Araçagi/PB, à Fundação Nacional de Saúde e à Procuradoria da República no Estado da Paraíba, neste caso, com fulcro no art. 16, § 3º, da Lei 8.443/1992.

Tomada de contas especial instaurada pela Fundação Nacional de Saúde (Funasa), em razão da impugnação total das despesas do Convênio 1.114/2006, celebrado com o Município de Araçagi/PB, tendo por objeto a execução de sistema de abastecimento de água. Análise da resposta da citação.

Primeira Câmara

Município de Araçagi - PB e Fundação Nacional de Saúde.

3. Responsáveis: José Alexandrino Primo (XXX.422.604-XX); Onildo Camara Filho (XXX.087.744-XX)..

13.1. Ministros presentes: Jorge Oliveira (na Presidência) e Benjamin Zymler (Relator).
13.2. Ministro-Substituto convocado: Augusto Sherman Cavalcanti.
13.3. Ministro-Substituto presente: Weder de Oliveira.

BENJAMIN ZYMLER

Cuidam os autos de tomada de contas especial instaurada pela Fundação Nacional de Saúde (Funasa) , em razão da impugnação total das despesas do Convênio 1.114/2006, celebrado com o Município de Araçagi/PB, tendo por objeto a execução de sistema de abastecimento de água.
2.	Para a consecução da avença, foi previsto o aporte de R$ 154.500,00, sendo R$ 150.000,00 à conta da concedente e o restante a cargo do ente municipal. A vigência do ajuste foi estipulada de 20/6/2006 a 6/12/2010, sendo que a prestação de contas deveria ter sido encaminhada até 4/2/2011.
3.	No âmbito da Funasa, constatou-se que o objetivo do convênio não foi atingido devido à não execução dos reservatórios e das instalações de captação. Além disso, verificou-se que não houve a apresentação da prestação de contas da terceira parcela do ajuste, no valor de R$ 30.000,00.
4.	Tendo em vista o não saneamento das irregularidades, o órgão concedente instaurou a presente tomada de contas especial e, por fim, concluiu que o Srs. José Alexandrino Primo e Onildo Câmara Filho, prefeitos do Município de Araçagi/PB nas gestões 2005-2008 e 2009-2012, eram responsáveis pelos prejuízos de R$ 118.747,12 e R$ 31.252,88, respectivamente, em valores históricos.
5.	Submetidos os autos ao descortino desta Corte de Contas, autorizei a citação dos referidos gestores em razão das irregularidades e dos débitos consignados adiante:
5.1.	Sr. José Alexandrino Primo:
5.1.1.	Ocorrência: "não atingimento injustificado dos objetivos do Convênio 1114/2006 em razão de no Parecer Técnico 75/10 (peça 3, p. 9-10) , a Funasa ter considerado a execução física do objeto conveniado em 93,66%, porém, o atingimento pactuado em 0,00%, levando em conta, sobretudo, que:
	a) o Convênio CV 1114/06, cuja ação corresponde a ampliação do sistema de abastecimento de água na Localidade Pitomba - Município de Araçagi-PB, evidencia no plano de trabalho as seguintes metas: rede de distribuição e ligações domiciliares (peça 3, p. 9) ;
	b) o Convênio EP 2036/05, prevê a execução de instalação de captação, reservatório cap. 70m³, rede de distribuição e ligação domiciliar na localidade Pitomba e execução de captação, reservatório elevado - cap. 50m³, rede de distribuição e ligações domiciliares no Sítio Violeta;
	c) considerando que o reservatório e captação, inclusos nas metas/etapas constantes no plano de trabalho do Convênio EP 2036/05 não foram executados, o Convênio CV 1114/06 não atingiu o objetivo pactuado; 
	d) embora a execução física tenha sido mensurada em 93,66%, o atingimento do objeto pactuado corresponde a 0,00%. Tal discrepância deve-se a não execução do reservatório e instalação da captação, metas previstas no Convênio EP 2036/05."
5.1.2.	Débito:
	Débito (R$) 
	Data de ocorrência

	60.000,00
	23/4/2007

	60.000,00
	12/6/2007

5.2.	Sr. Onildo Câmara Filho:
5.2.1.	Ocorrência: "não comprovação da boa e regular aplicação dos recursos federais configurada por omissão no dever de prestar contas, bem como o não atingimento injustificado dos objetivos do Convênio 1114/2006 em razão das seguintes constatações da Funasa:
	I - No Parecer Financeiro 043/2015 (peça 4, p. 22-27) , datado de 22/5/2015, a Funasa constatou que:
	a) a prestação de contas final da 3ª parcela no valor de R$ 30.000,00 não foi apresentada (peça 4, p. 23) ;
	b) a contrapartida pactuada no valor de R$ 4.639,18, não foi comprovada (peça 4, p. 23) ;
	c) não houve a devolução do saldo de recursos da Funasa no valor de R$ 1.252,88, deixado na conta corrente do convênio em 19/12/2008 pela gestão anterior (peça 4, p. 25) .
	II - No Parecer Técnico 75/10 (peça 3, p. 9-10) , a Funasa aponta a execução física em 93,66%, porém, o atingimento do objeto pactuado em 0,00%, levando em conta, sobretudo, que:
	a) o Convênio CV 1114/06, cuja ação corresponde a ampliação do sistema de abastecimento de água na Localidade Pitomba - Município de Araçagi-PB, evidencia no plano de trabalho as seguintes metas: rede de distribuição e ligações domiciliares (peça 3, p. 9) ;
	b) o Convênio EP 2036/05, prevê a execução de instalação de captação, reservatório cap. 70m³, rede de distribuição e ligação domiciliar na localidade Pitomba e execução de captação, reservatório elevado - cap. 50m³, rede de distribuição e ligações domiciliares no Sítio Violeta;
	c) considerando que o reservatório e captação, inclusos nas metas/etapas constantes no plano de trabalho do Convênio EP 2036/05, não foram executados, o Convênio CV 1114/06 não atingiu o objetivo pactuado. 
	d) embora a execução física tenha sido mensurada em 93,66%, o atingimento do objeto pactuado corresponde a 0,00%. Tal discrepância deve-se a não execução do reservatório e instalação da captação, metas previstas no Convênio EP 2036/05."
5.2.2.	Débito:
	Débito (R$) 
	Data de ocorrência

	30.000,00
	18/8/2010

	1.252,88
	1º/1/2009

6.	Transcorrido o prazo regimental fixado, apenas o Sr. José Alexandrino Primo apresentou alegações de defesa, tendo o Sr. Onildo Câmara Filho permanecido silente.
7.	O auditor da SecexTCE analisou os argumentos juntados e concluiu que eles não eram suficientes para elidir as irregularidades, motivo pelo qual alvitrou o julgamento das contas dos responsáveis pela irregularidade, com imputação de débito e multa.
8. 	Em parecer divergente, o Diretor da unidade técnica entendeu que não se poderia "condenar um responsável que executou o objeto do convênio sem qualquer irregularidade pelo fato de outro convênio não ter sido executado, sem que haja, no termo assinado, condicionante explícita relacionando um convênio ao outro". Assim, propôs acolher as alegações de defesa do Sr. José Alexandrino Primo e promover, quanto a ele, o arquivamento dos autos, ante o prejuízo à sua defesa, nos termos do art. 6º, inciso II, e 19, caput, da IN/TCU 71/2012. Dessa forma, alvitrou que apenas as contas do Sr. Onildo Câmara Filho fossem julgadas irregulares, com imputação de débito e multa. O Secretário da SecexTCE anuiu à análise do titular da subunidade.
9	O MPTCU concordou com o encaminhamento do auditor, tendo divergido apenas da proposta de multa ao Sr. José Alexandrino Primo, ante a constatação da prescrição da pretensão punitiva.
10.	Em seu parecer, o representante do Parquet consignou que tanto a Funasa quanto o Sr. José Alexandrino Primo assumiram o risco de total desperdício de recursos transferidos por meio do Convênio 1.114/2006, cujo objeto era, desde o início, dependente do êxito do Convênio 2036/2005, celebrado entre as mesmas partes. Assim, alvitrou que as contas de ambos os responsáveis fossem julgadas irregulares, com imputação de débito aos ex-prefeitos e aplicação de multa ao Sr. Onildo Câmara Filho.
11.	Por meio de despacho, determinei que a Superintendência da Fundação Nacional de Saúde no Estado da Paraíba realizasse vistoria in loco no Município de Araçagi/PB, com o objetivo de verificar, em relatório circunstanciado a ser enviado a esta Corte de Contas no mesmo prazo:
"a)	se as obras de construção do reservatório e captação, constantes do plano de trabalho do Convênio 2036/2005, do qual dependia a funcionalidade do Convênio 1114/2006, foram de fato concluídas;
b)	se a ampliação do sistema de abastecimento de água na Localidade Pitomba - Município de Araçagi-PB, que constituía o objeto do Convênio 1114/2006 está de fato operando ou, no mínimo, em condições de operar."
12.	Na ocasião, assinalei que a SecexTCE deveria, após a resposta da Funasa, analisar os documentos apresentados e elaborar nova instrução, munida dos elementos pertinentes, avaliando, inclusive, a necessidade de ouvir novamente os responsáveis, em face das novas evidências aportadas.
13.	Atendida a referida medida processual, a unidade técnica elaborou a instrução transcrita parcialmente a seguir, com os ajustes de forma que entendi pertinentes:
"21.	Em resposta à diligência objeto do Ofício 44.725/2020 (peça 66) , a Funasa encaminhou o Ofício 300/2020 (peça 68) , por meio do qual anexou o Relatório de Visita Técnica/DIESP-PB (peça 68, p. 4-12) , datado de 30/10/2020.
22.	No item "3. Conclusão" do citado relatório (peça 68, p. 11) , a Funasa respondeu aos questionamentos objeto da diligência, informando:
'I - quanto à construção do reservatório e captação, objeto do Convênio 2036/2005:
a) que o município instalou dois reservatórios de fibra de vidro, com capacidade total de 40.000 l, em substituição àquele de 70.000 l, previsto no citado convênio; e
b) que a captação foi executada parcialmente e com má qualidade.
II - quanto ao funcionamento do sistema de abastecimento de água na Localidade Pitomba - Município de Araçagi-PB, objeto do Convênio 1114/2006:
a) que o sistema de abastecimento estava em funcionamento, podendo-se constatar água nas torneiras dos usuários, conforme foto anexada (peça 68, p. 10) ; e
b) que a água é transparente, tem sabor doce e nenhum odor, ou seja, é aparentemente de boa qualidade. Todavia, faz-se necessário realizar a análise físico-química e bacteriológica da água, bem como instalar o equipamento clorador de pastilhas.'
23.	As respostas ora encaminhadas pela Funasa, amparadas por recente vistoria técnica nas obras de ambos os convênios, asseguram que a ampliação do sistema de abastecimento de água na localidade de Pitomba atingiu o objetivo proposto no Convênio 1114/2006, levando água, aparentemente de boa qualidade, aos seus beneficiários.
24.	Não obstante a existência de problemas construtivos relacionados ao reservatório, substituído por um de menor capacidade, e à execução parcial da captação, tida como de baixa qualidade, verifica-se que tais irregularidades, afetas exclusivamente ao Convênio 2036/2005, não foram capazes de retirar a funcionalidade e alcance social pretendidos com a execução do Convênio 1114/2006.
25.	Nesse sentido, pode-se afirmar que deixam de subsistir as razões iniciais que fundamentaram a citação do Sr. José Alexandrino Primo, conforme o próprio sustentou em suas alegações de defesa (peça 36) , ante as informações prestadas pela Funasa, que demonstram que as obras alcançaram etapa útil e os objetivos propostos.
26.	Vale ressaltar que os danos relacionados às irregularidades construtivas do Convênio 2036/2005 (captação e reservação) já foram objeto de julgamento pelo Tribunal, nos termos do Acórdão 616/2018-TCU-Plenário.
27.	Remanesce nos presentes autos as irregularidades relativas à omissão da prestação de contas da 3ª parcela do convênio e à execução parcial das obras em 93,66%, atribuídas ao Sr. Onildo Câmara Filho, prefeito na gestão 2009-2012, que, regularmente citado, foi considerado revel.
28.	Vale registrar que o responsável foi omisso em prestar contas não só do valor da 3ª parcela dos recursos recebidos em sua gestão (R$ 30.000,00) , mas também do saldo do convênio transferido por seu antecessor e existente em 1/1/2009 (R$ 1.252,88) . 
29.	Necessário ressaltar, por fim, que o Sr. Onildo Câmara Filho também foi citado a restituir o valor da contrapartida não aplicada pelo município, no valor de R$ 4.639,18. Todavia, o valor do referido dano não foi relacionado dentre as parcelas do débito constante do ofício de citação a ele endereçado (peça 8, p. 4) .
30.	O valor integral da contrapartida era de R$ 4.500,00, conforme previsto no ajuste (peça 2, p. 42) . Dessa forma, o valor correto do dano proporcional seria somente R$ 3.562,41, já que se consideram como regular apenas a aplicação das duas primeiras parcelas, no valor de R$ 118.747,12 (peça 4, p. 22) , que representa 79,16% do total previsto.
31.	Por outro lado, a responsabilidade pela devolução dos recursos de contrapartida não aplicada ao convênio deve recair sobre o ente federado, conforme jurisprudência pacificada no Tribunal, que a seguir reproduzimos:
'Acórdão 1135/2017-TCU-Primeira Câmara, Rel. Min. Weder de Oliveira
Na falta de comprovação da aplicação da integralidade ou de parte do recurso da contrapartida, sem que haja locupletamento do agente público, a responsabilidade pelo ressarcimento da dívida é do ente federado, não havendo como responsabilizar o administrador, que pode, contudo, ter suas contas julgadas irregulares, com aplicação de multa.
Acórdão 13207/2016-TCU-Segunda Câmara, Rel. Min. Vital do Rêgo
Quando configurada ausência de aplicação de contrapartida prevista em instrumento de convênio, cabe ao ente federado convenente o ressarcimento, vez que incorporou a seu patrimônio a vantagem financeira correspondente à parcela da contrapartida que deixou de ser aplicada".
Acórdão 620/2014-TCU-Segunda Câmara, Rel. Min. José Jorge
A devolução do valor equivalente à contrapartida não aplicada é da responsabilidade do ente federado convenente e não do gestor que deu causa à irregularidade. Com o fim de manter a proporcionalidade estabelecida no acordo, a recomposição à União deve corresponder à parcela dos recursos federais que substituíram, indevidamente, o valor da contrapartida na execução do convênio.'
32.	A vigência do convênio expirou em 6/10/2010. No atual estágio do processo, a responsabilização do ente federado pelo valor de R$ 3.562,41, resultaria em sua citação após 10 anos do fato tido por irregular. Assim, considerando o decurso de tempo superior a dez anos, a baixa materialidade envolvida e a ausência de outras irregularidades, entendemos inoportuna e contrária aos princípios da razoabilidade e da economia processual propor sua responsabilização, podendo o Tribunal, nessas circunstâncias, afastar o referido dano. 
Cumulatividade de multas 
33.	Quanto à possibilidade de aplicação cumulativa das multas dos arts. 57 e 58, inciso I, da Lei 8.443/1992, ainda que seja adequada a realização de citação e audiência do responsável, por força do disposto no art. 209, §4º, do Regimento Interno do TCU, o Tribunal reconhece que existe relação de subordinação entre as condutas de "não comprovação da aplicação dos recursos" e de "omissão na prestação de contas", sendo a primeira consequência da segunda, o que enseja, na verificação das duas irregularidades, a aplicação da multa do art. 57, com o afastamento da multa do art. 58, inciso I, em atenção ao princípio da absorção (Acórdão 9579/2015-TCU-Segunda Câmara, Relator Ministro Vital do Rêgo; Acórdão 2469/2019-TCU-Primeira Câmara, Relator Ministro Augusto Sherman) .
34.	Conforme leciona Cezar Bitencourt (Tratado de Direito Penal: parte geral - 8ª Edição - São Paulo: Saraiva, 2003. Pg. 565) , na absorção, " (...) a pena do delito mais grave absorve a pena do delito menos grave, que deve ser desprezada". No caso concreto, a "omissão no dever de prestar contas", embora seja uma irregularidade autônoma, funciona como fase ou meio para a consecução da "não comprovação da aplicação dos recursos", havendo clara relação de interdependência entre essas condutas. Dessa forma, recaindo as duas ocorrências num mesmo gestor, deve prevalecer a pena do delito mais grave, qual seja, a multa do art. 57, da Lei 8.443/1992.
35.	Cumpre observar, ainda, que a conduta dos responsáveis, consistente nas irregularidades "não comprovação da boa e regular aplicação dos recursos federais repassados em face da omissão no dever de prestar contas" e "não cumprimento do prazo para apresentação de prestação de contas pelo gestor dos recursos", configura violação não só às regras legais, mas também aos princípios basilares da administração pública, eis que, em última análise, ocorre o comprometimento da necessária satisfação à sociedade sobre o efetivo emprego dos recursos públicos postos à disposição da municipalidade, por força do instrumento de repasse em questão. Nesses casos, em que fica evidente a falta de transparência e lisura, não há como afastar as suspeitas sempre presentes de que a totalidade dos recursos públicos federais, transferida ao município, tenha sido integralmente desviada, em prol de gestor ímprobo, ou de pessoas por ele determinadas, a revelar grave inobservância de dever de cuidado no trato com a coisa pública, isto é, ato praticado com culpa grave, pois, na espécie, a conduta do responsável se distancia daquela que seria esperada de um administrador público minimante diligente, num claro exemplo de erro grosseiro a que alude o art. 28 do Decreto-lei 4.657/1942 (Lei de Introdução às Normas do Direito Brasileiro) , incluído pela Lei 13.655/2018 (Acórdão 1689/2019-TCU-Plenário, Relator: Ministro AUGUSTO NARDES; Acórdão 2924/2018-TCU-Plenário, Relator: Ministro JOSÉ MUCIO MONTEIRO; Acórdão 2391/2018-TCU-Plenário, Relator: Ministro BENJAMIN ZYMLER) . 
Prescrição da Pretensão Punitiva
36.	Vale ressaltar que a pretensão punitiva do TCU, conforme Acórdão 1441/2016-TCU-Plenário, Relator: Benjamin Zymler, que uniformizou a jurisprudência acerca dessa questão, subordina-se ao prazo geral de prescrição indicado no art. 205 do Código Civil, que é de dez anos, contado da data de ocorrência da irregularidade sancionada, nos termos do art. 189 do Código Civil, sendo este prazo interrompido pelo ato que ordenar a citação, a audiência ou a oitiva dos responsáveis. 
37.	No caso em exame, o prazo final para apresentação da prestação de contas final expirou em 4/2/2011. Tendo sido o ato de ordenação da citação assinado em 13/6/2017 (peça 7) , não houve o decurso de prazo superior a 10 anos. Portanto, não ocorreu a prescrição da pretensão punitiva.
CONCLUSÃO
38.	Conforme análise realizada por meio do exame técnico, as novas informações colhidas pela Funasa, em recente vistoria técnica às obras objeto do Convênio 1114/2006, asseguraram sua funcionalidade e atingimento dos objetivos propostos. Nesse sentido, considerando o afastamento das razões que fundamentaram sua citação, devem suas alegações de defesa ser acatadas, julgando-se suas contas regulares, com quitação plena, nos termos dos arts. 1º, inciso I, 16, inciso I, da Lei 8.443/1992 c/c os arts. 17 e 23, inciso I, da mesma Lei, e com arts. 1º, inciso I; 207 e 214, inciso I, do Regimento Interno.
39.	Quanto ao Sr. Onildo Câmara Filho, prefeito na gestão 2009-2012, em face da análise promovida na seção "Exame Técnico", verifica-se que não logrou comprovar a boa e regular aplicação dos recursos referentes à 3ª parcela do Convênio 1114/2006. Instado a se manifestar, optou pelo silêncio, configurando sua revelia, nos termos do §3º, do art. 12, da Lei 8.443/1992.
40.	Verifica-se, conforme itens 36 e 37, que não ocorreu a prescrição da pretensão punitiva.
41.	Com efeito, em função da revelia do Sr. Onildo Câmara Filho, não foi possível sanear as irregularidades a ele atribuídas, tampouco elidir o débito a ele imputado. Ademais, inexistem nos autos elementos que demonstrem a boa-fé do responsável ou a ocorrência de outros excludentes de ilicitude, punibilidade ou culpabilidade. Desse modo, suas contas devem, desde logo, ser julgadas irregulares, nos termos do art. 202, § 6º, do Regimento Interno do TCU, procedendo-se à condenação em débito, aplicando-lhe, ainda, a multa prevista no art. 57 da Lei 8.443/1992.
42.	Por fim, ante o registro da contínua possibilidade de contaminação do poço tubular da localidade de Pitombas, objeto dos itens 3.2 e 3.3 do Relatório de Visita Técnica da Funasa (peça 68, p. 11) , entendemos pertinente dar conhecimento ao Município de Araçagi/PB,  por meio do envio do acórdão que vier a ser proferido, quanto aos apontamentos da Funasa, relacionados à falta da confecção de tampa, da proteção sanitária, da instalação de equipamento clorador de pastilha e da análise físico-química e bacteriológica do referido poço.
PROPOSTA DE ENCAMINHAMENTO
43.		Diante do exposto, submetem-se os autos à consideração superior, propondo	 ao Tribunal:
a) 	considerar revel o Sr. Onildo Câmara Filho (CPF XXX.087.744-XX) , Prefeito de Araçagi/PB na gestão 2009-2012, para todos os efeitos, dando-se prosseguimento ao processo, com fulcro no art. 12, § 3º, da Lei 8.443/1992; 
b)	acatar as alegações de defesa apresentadas pelo Sr. José Alexandrino Primo (CPF XXX.422.604-XX) , Prefeito de Araçagi/PB na gestão 2005-2008;
c)	com fundamento nos arts. 1º, inciso I, 16, inciso I, da Lei 8.443/1992 c/c os arts. 17 e 23, inciso I, da mesma Lei, e com arts. 1º, inciso I; 207 e 214, inciso I, do Regimento Interno, julgar regulares as contas do Sr. José Alexandrino Primo (CPF XXX.422.604-XX) , Prefeito de Araçagi/PB na gestão 2005-2008, dando-lhe quitação plena;
d)		com fundamento nos arts. 1º, inciso I, 16, inciso III, alíneas "a" e "c", da Lei 8.443/1992 c/c os arts. 19 e 23, inciso III, da mesma Lei, e com arts. 1º, inciso I; 209, incisos I e III; 210 e 214, inciso III, do Regimento Interno, julgar irregulares as contas do Sr. Onildo Câmara Filho (CPF XXX.087.744-XX) , Prefeito de Araçagi/PB na gestão 2009-2012, e condená-lo ao pagamento das quantias a seguir especificadas, com a fixação do prazo de quinze dias, a contar da notificação, para comprovarem, perante o Tribunal (art. 214, inciso III, alínea "a", do Regimento Interno) , o recolhimento da dívida aos cofres da Fundação Nacional de Saúde, atualizada monetariamente e acrescida dos juros de mora, calculados a partir das datas discriminadas, até a data do recolhimento, na forma prevista na legislação em vigor.
	DATA DA OCORRÊNCIA
	VALOR ORIGINAL (R$) 

	18/8/2010
	30.000,00

	1/1/2009
	1.252,88

e)	aplicar individualmente ao Sr. Onildo Câmara Filho (CPF XXX.087.744-XX) , a multa prevista no art. 57 da Lei 8.443/1992 c/c o art. 267 do Regimento Interno do TCU, fixando-lhes o prazo de quinze dias, a contar da notificação, para que comprove, perante o Tribunal (art. 214, III, alínea "a", do Regimento Interno do TCU) , o recolhimento da dívida aos cofres do Tesouro Nacional, atualizada monetariamente desde a data do acórdão que vier a ser proferido por este Tribunal até a do efetivo recolhimento, se pagas após o vencimento, na forma da legislação em vigor;
f)	autorizar, desde logo, a cobrança judicial das dívidas, caso não atendidas as notificações, na forma do disposto no art. 28, inciso II, da Lei 8.443/1992;
g)	autorizar também, desde logo, se requerido, com fundamento no art. 26 da Lei 8.443, de 1992, c/c o art. 217, §§ 1º e 2º do Regimento Interno do TCU, o parcelamento da dívida em até 36 parcelas, incidindo, sobre cada parcela, corrigida monetariamente, os correspondentes acréscimos legais, fixando-lhe o prazo de quinze dias, a contar do recebimento da notificação, para comprovar, perante o Tribunal, o recolhimento da primeira parcela, e de trinta dias, a contar da parcela anterior, para comprovar os recolhimentos das demais parcelas, devendo incidir, sobre cada valor mensal, atualizado monetariamente, os juros de mora devidos, no caso do débito, na forma prevista na legislação em vigor, alertando os responsáveis de que a falta de comprovação do recolhimento de qualquer parcela importará o vencimento antecipado do saldo devedor, nos termos do § 2º do art. 217 do Regimento Interno deste Tribunal; 
h) 	esclarecer ao Sr. Onildo Câmara Filho (CPF XXX.087.744-XX) que, caso se demonstre a correta aplicação dos recursos por via recursal, mas não se justifique a omissão da prestação de contas, o débito poderá ser afastado, mas permanecerá a irregularidade das contas, dando-se ensejo à aplicação da multa prevista no art. 58, inciso I, da Lei 8.443/1992;
i)	enviar cópia do Acórdão que vier a ser proferido à Fundação Nacional de Saúde, ao Município de Araçagi/PB e aos responsáveis, para ciência, e à Procuradoria da República no Estado de Alagoas, nos termos do § 3º do art. 16 da Lei 8.443/1992, c/c o § 7º do art. 209 do Regimento Interno do TCU, para adoção das medidas cabíveis;
j)	informar à Procuradoria da República no Estado de Alagoas, à Fundação Nacional de Saúde, ao Município de Araçagi/PB e aos responsáveis que a presente deliberação, acompanhada do Relatório e do Voto que a fundamenta, está disponível para a consulta no endereço www.tcu.gov.br/acordaos, além de esclarecer que, caso requerido, o TCU poderá fornecer sem custos as correspondentes cópias, de forma impressa; e
l)	informar à Procuradoria da República no Estado de Alagoas que, nos termos do parágrafo único do art. 62 da Resolução TCU 259/2014, os procuradores e membros do Ministério Público credenciados nesta Corte podem acessar os presentes autos de forma eletrônica e automática, ressalvados apenas os casos de eventuais peças classificadas como sigilosas, as quais requerem solicitação formal;"
14.	O corpo diretivo da unidade técnica aquiesceu ao aludido encaminhamento.
15.	O MPTCU se manifestou da seguinte forma - transcrição parcial com ajustes de forma que entendi pertinentes:
"13.	A resposta veio à peça 60, expediente por meio do qual a Superintendente Estadual da Funasa e o Chefe de Divisão de Engenharia de Saúde Pública limitam-se a descrever os resultados da última vistoria realizada (2010) . A despeito do expresso comando do Ministro Relator (peça 51) , aduziram o argumento de que "não houve, por parte do Município e/ou interessados, motivação e fato novo que justificasse uma nova visita técnica" (peça 60, p. 7) .
14.	A unidade técnica, então, diligenciou à Funasa para que atendesse a ordem constante do despacho de peça 51 (peças 62/64) . O novo relatório de visita técnica foi juntado aos autos à peça 68, pp. 4 e ss., assim respondendo aos questionamentos formulados no despacho de peça 51:
	a) Sobre o reservatório previsto no instrumento do convênio (reservatório elevado de concreto armado para 70.000 litros) , repara-se não ter sido construído, porquanto "A entidade convenente tomou a decisão de executar um sistema de armazenamento de água composto de dois reservatórios de fibra de vidro de 20.000 litros cada, totalizando 40.000 litros, assentados em estrutura de concreto armado pré-moldado" (peça 68, p. 11) .
	Já quanto à obra de captação, observa-se ter sido "executada parcialmente e de má qualidade", tendo os fiscais técnicos que subscrevem aquela peça apontado "que de fato a obra não foi concluída" (ambas citações extraídas da peça 68, p. 11) ; e
	b) No atinente à ampliação do sistema de abastecimento de água na localidade Pitomba, informa-se que: 
'3.1.3. Apesar das obras terem sido executadas em desacordo com o projeto do plano de trabalho previsto no convênio EP 2036/2005, que dependiam a funcionalidade do convênio CV 1114/2006, uma vez que a captação por meio da restauração do poço tubular existente (veja observações no subitem 2.3. e foto 02 no subitem 2.3.1) tenha seus serviços parcialmente executados e classificados de má qualidade, e o reservatório ter sido substituído por um conjunto de duas caixas de fibra de vidro, pode-se constatar água nas torneiras (foto 04, subitem 2.3.1.) . Isto significa que o sistema está operando. 
 3.2. Vale lembrar que as instalações parciais do poço tubular executadas (localidade Pitombas) , não incluem a tampa de proteção (ponta do tubo na saída do poço) e a proteção sanitária (cimentação do espaço anelar) . Sem estas, a água captada do poço está sujeita a contaminação proveniente da infiltração das águas poluídas da superfície.
3.3. Segundo informações colhidas no local, a água é transparente (foto 04, subitem 2.3.1.) , tem sabor doce e nenhum odor, ou seja, é considerada de boa qualidade, aparentemente. Mas, apesar dessa "boa qualidade", necessário se faz os procedimentos legais quanto a análise físico-químico e bacteriológica, a fim de verificar se os resultados se enquadram aos padrões de potabilidade recomendados pela O.M.S (Organização Mundial de Saúde) da água para o consumo humano.
3.4. Conforme previsto no projeto, a água considerada de boa qualidade, teria apenas o tratamento de desinfecção, com a instalação de equipamento clorador de pastilhas. Este não foi instalado.'
15.	Em sua última manifestação, a secretaria posiciona-se, de forma unânime, pelo acolhimento das alegações de defesa do Sr. José Alexandrino Primo e declaração de revelia do Sr. Onildo Câmara Filho - julgando-se regulares as contas do antecessor e irregulares as do sucessor, para condenar o segundo gestor em débito (R$ 30.000,00, referente à terceira parcela cujas contas não foram prestadas) e ao pagamento de multa fundamentada no art. 57 da Lei 8.443/1992.
***
16.	O Ministério Público opõe reparos à solução aventada pela unidade técnica.
17.	Inicialmente, retratamo-nos do entendimento registrado no parecer anterior (peça 50, §§ 24 a 27) acerca do termo inicial para início da contagem do prazo de prescrição do ius puniendi.
18.	Embora os encargos aplicáveis sobre o valor devido retroajam à liberação dos recursos ao ente local, mostra-se mais adequado considerar que o prazo prescricional inicia-se com o término do mandato do responsável, momento até o qual lhe era exigível prevenir ou retificar as falhas na execução físico-financeira do contrato. 
19.	Nesse passo, alinhamo-nos com a posição original da unidade técnica (peças 47/49) , no sentido de que cabe aplicar a reprimenda pecuniária ao Sr. José Alexandrino Primo.
20.	Com efeito, temos nos pronunciado no sentido de que convênios e instrumentos congêneres estipulam obrigações recíprocas, sendo que ao beneficiário dos recursos cabe, primeiramente, executar o objeto avençado em prol da política pública. Dessa forma, antes de convolar o inadimplemento da obrigação convenial em "perdas e danos" (imputação de débito) , cumpre propiciar oportunidade para retificar a prestação defeituosa, já que a celebração do acordo pressupõe interesse da esfera federal na conclusão do objeto pactuado.
21.	Em tais situações, é comum que os recursos empregados para conclusão da obra não advenham do próprio convênio, provavelmente onerando os cofres municipais ou estaduais. Dessa forma, caberia informar o Tribunal de Contas do respectivo estado a respeito da situação apurada. Todavia, no presente caso, percebe-se que a situação da estação de tratamento, apesar das mais recentes considerações da Funasa, não permite elidir o dano ao erário originalmente identificado, conforme passamos a expor.
22.	Acerca do componente "clorador de pastilhas", há precedente qualificado no Tribunal sobre o assunto, qual seja, o Acórdão 9785/2018-TCU-Segunda Câmara (Min. Marcos Bemquerer) . Naquela oportunidade, assim nos manifestamos (peça 49 daquele processo) : 
'10.	Como a própria fiscal da Funasa afirmou (peça 20, p. 7) , embora não tenha sido atingida com os recursos do convênio a finalidade de abastecer a população do município com água potável, essa situação decorreu da ausência de previsão no orçamento do ajuste da instalação de equipamento necessário ao tratamento de água - clorador de pastilha. Tendo em vista que o objeto foi executado conforme pactuado - com apenas algumas ressalvas que não caracterizaram dano ao erário -, não se afigura razoável imputar responsabilidade ao ex-prefeito por eventual inoperância do sistema causada por circunstâncias alheias que não aquelas previstas no instrumento firmado.
11.	Registre-se que foi esse o entendimento do Tribunal no Acórdão 11301/2016-TCU-Segunda Câmara, situação análoga a esta que ocorre nos presentes autos.'
23.	O Voto condutor da decisão em tela disserta:
'8.	A visita técnica realizada por analista da Funasa ocorreu entre os dias 4 e 5/8/2015, e avaliou toda a 1ª etapa do empreendimento. Foram registradas algumas desconformidades em relação ao projeto básico e calculada a execução física em 97% do valor total repassado, correspondendo a R$ 117.07,44. Contudo, ante a ausência de sistema de tratamento de água, com consequente fornecimento à população de água bruta, ocasionando risco à saúde, consideraram-se não atendidos os objetivos do convênio.
9.	A respeito do tratamento de água, foi pontuado que, embora não estivesse contido na planilha orçamentária aprovada pela Funasa, a instalação de clorador de pastilhas estava detalhada nas plantas aprovadas. 
 (...) 
15.	Enquanto os autos encontravam-se em meu gabinete, a Funasa apresentou Relatório Complementar da Tomada de Contas Especial. 
16.	Na documentação apresentada, consta que foi realizada nova vistoria in loco, em 1º/6/2017, quando foi verificado o atendimento às pendências construtivas identificadas na visita anterior (Parecer Técnico 309/2015/DIESP) , como, por exemplo, a instalação do sistema de tratamento de água, o qual era imprescindível para o atendimento dos objetivos do ajuste. Com isso, foi registrada a plena execução do sistema de abastecimento de água para a localidade Sítio Fortaleza, correspondente a 100% do valor contratado (R$ 120.737,62) . 
 (...) 
19.	Como visto acima, a execução do sistema de abastecimento de água na localidade Sítio Fortaleza, ocorrida na gestão do Sr. José Cláudio Dias de Oliveira, não contava com o tratamento da água, portanto não estava atendido o objetivo do ajuste.
20.	Não obstante, o ex-gestor informou, em suas alegações de defesa, o atendimento à referida pendência, tendo a Funasa, por meio do Relatório de Visita Técnica, de 18/5/2017, confirmado a instalação do clorador de pastilha, detalhado no projeto básico, mas ausente da planilha orçamentária aprovada pela Funasa.
21.	Desse modo, ante a comprovação da plena execução do sistema na localidade denominada Sítio Fortaleza, fica afastado o dano inicialmente imputado ao aludido responsável.'
24.	A fundamentação associada ao referido Acórdão 9785/2018-TCU-Segunda Câmara permite concluir que:
	'I. o tratamento da água é elemento essencial do sistema de abastecimento, sem o qual o objeto conveniado deve ser considerado descumprido - isto é, não se admite o fornecimento de água bruta à população como condição de adimplemento do convênio ou acordo congênere;
	II. A falta de previsão de recursos financeiros, nas planilhas orçamentárias integrantes do plano de trabalho, para custear os equipamentos necessários àquele tratamento (por exemplo, clorador de pastilha) em tese pode elidir o dano ao erário atribuível aos responsáveis - exceto se o mesmo elemento constar das plantas aprovadas pelo concedente. Nessa última hipótese, a instalação do equipamento torna-se exigível, ainda que não se tenha alocado recursos para tanto; e
	III. o posterior complemento do objeto, mediante a instalação do elemento faltante (no caso, o clorador de pastilha) , habilita-se a caracterizar a "plena execução do sistema" e, desse modo, afasta a imputação de dano aos responsáveis.'
25.	No caso em descortino, reparamos que o relatório de vistoria (peça 68) confeccionado em atenção ao despacho do Ministro Relator (peça 51) traz a informação de que "3.4. Conforme previsto no projeto, a água considerada de boa qualidade, teria apenas o tratamento de desinfecção, com a instalação de equipamento clorador de pastilhas. Este não foi instalado.".
26.	Em parecer constante do TC Processo 008.686/2016-5 (peça 27 daqueles autos) , recepcionado pelo Acórdão 10.683/2018-2 Câmara (Rel. Min. Aroldo Cedraz) , ressaltamos que normativos do Ministério da Saúde estipulam o tratamento como parte inarredável do abastecimento de água:
'6. (...) Pelo contrário, bem salientou a unidade técnica que a falta de tratamento da água fornecida contraria frontalmente os ditames da Portaria 518/2004 do Ministério da Saúde. Em reforço à tese da unidade técnica, reproduzimos abaixo o art. 22 do aludido normativo:
'Art. 22. Toda água fornecida coletivamente deve ser submetida a processo de desinfecção, concebido e operado de forma a garantir o atendimento ao padrão microbiológico desta Norma.'
27.	A Portaria MS 518/2004, mencionada acima como fundamento legal para exigência de tratamento da água em todo sistema de abastecimento, foi revogada pela Portaria MS 2.914/2011, sendo o tema atualmente tratado pela Portaria de Consolidação 5/2017-GM/MS. Lê-se, no Anexo XX desse último normativo (atualizado pela Portaria 888/2021-GM/MS) , que permanecem sendo exigidos "processos físicos, químicos ou combinação destes" para caracterização do sistema de abastecimento de água: 
'ANEXO XX DO CONTROLE E DA VIGILÂNCIA DA QUALIDADE DA ÁGUA PARA CONSUMO HUMANO E SEU PADRÃO DE POTABILIDADE
	(...) 
	Art. 5º Para os fins deste Anexo, são adotadas as seguintes definições:
	(...) 
	V - água tratada: água submetida a processos físicos, químicos ou combinação destes, visando atender ao padrão de potabilidade; 
	VI - sistema de abastecimento de água para consumo humano: instalação composta por um conjunto de obras civis, materiais e equipamentos, desde a zona de captação até as ligações prediais, destinada à produção e ao fornecimento coletivo de água potável, por meio de rede de distribuição;'
28.	Em outros termos, sem que haja algum processo de tratamento da água, não se pode considerar que o objeto do convênio em tela satisfaz a definição de "sistema de abastecimento de água", razão pela qual falece razão ao defendente ao alegar que "sanou todas as pendências anteriormente apontadas" (peça 36, p. 1) .
29.	Nesse sentido, o Ministério Público de Contas entende que a Funasa, em sua última manifestação nos autos (peça 68) , atribuiu consequências jurídicas equivocadas à falta de tratamento da água por ela observada em vistoria in loco. Ressaltamos que, à luz da jurisprudência do TCU e da Portaria de Consolidação 5/2017 do Ministério da Saúde, cabe considerar frustrado o objeto do convênio em epígrafe.
***
30.	Diante das considerações acima, levando em conta a imprescindibilidade do tratamento da água para caracterização do sistema de abastecimento, o Ministério Público de Contas da União dissente da proposta de encaminhamento elaborada pela unidade técnica (peças 71/73) - e, coerentemente com o parecer de peça 50, opina por que o Tribunal delibere na forma adiante:
	I. Considerar revel o Sr. Onildo Câmara Filho, nos termos do art. 12, § 3º, da Lei 8.443/1992 c/c o art. 202, § 8º, do RI/TCU.
	II. Rejeitar as alegações de defesa apresentadas pelo Sr. José Alexandrino Primo;
	III. Com fundamento nos arts. 1º, inciso I, 16, inciso III, alínea "c", da Lei 8.443/1992 c/c os arts. 19, caput, e 23, inciso III, da mesma Lei, e com arts. 1º, inciso I, 209, inciso III, 210 e 214, inciso III, do Regimento Interno do TCU, julgar irregulares as contas do Sr. José Alexandrino Primo, condenando-o ao pagamento das quantias a seguir especificadas, com a fixação do prazo de quinze dias, a contar da notificação, para comprovar, perante o Tribunal (art. 214, inciso III, alínea "a", do Regimento Interno) , o recolhimento da dívida aos cofres da Fundação Nacional de Saúde (Funasa) , atualizadas monetariamente e acrescidas dos juros de mora, calculados a partir das datas discriminadas, até a data do recolhimento, na forma prevista na legislação em vigor:
	Data de referência
	Valores
	Natureza

	23/4/2007
	R$ 60.000,00
	Débito

	12/6/2007
	R$ 60.000,00
	Débito

	1º/1/2009
	R$ 1.252,88
	Crédito¹

	                         ¹ - Saldo deixado na conta específica do convênio ao fim do mandato.
	IV. Com fundamento nos arts. 1º, inciso I, 16, inciso III, alínea "a", da Lei 8.443/1992 c/c os arts. 19, caput, e 23, inciso III, da mesma Lei, e com os arts. 1º, inciso I, 209, inciso I, 210 e 214, inciso III, do Regimento Interno do TCU, julgar irregulares as contas do Sr. Onildo Câmara Filho, condenando-o ao pagamento da quantia a seguir especificada, com a fixação do prazo de quinze dias, a contar da notificação, para comprovar, perante o Tribunal (art. 214, inciso III, alínea "a", do Regimento Interno) , o recolhimento da dívida aos cofres da Fundação Nacional de Saúde, atualizada monetariamente e acrescida dos juros de mora, calculados a partir da data discriminada, até a data do recolhimento, e com o abatimento de valores acaso já satisfeitos, na forma prevista na legislação em vigor:
	Data de referência
	Valores
	Débito/crédito

	1º/1/2009
	R$ 1.252,88
	Débito¹

	18/8/2010
	R$ 30.000,00
	Débito

¹ - Saldo existente na conta específica do convênio, advindo do mandato anterior.
	V.	Aplicar aos Srs. José Alexandrino Primo e Onildo Câmara Filho a multa prevista no art. 57 da Lei 8.443/1992 c/c o art. 267 do Regimento Interno, com a fixação do prazo de quinze dias, a contar da notificação, para comprovar, perante o Tribunal (art. 214, inciso III, alínea "a", do Regimento Interno) , o recolhimento da dívida aos cofres do Tesouro Nacional, atualizada monetariamente desde a data do acórdão que vier a ser proferido até a do efetivo recolhimento, se for paga após o vencimento, na forma da legislação em vigor;
	VI. Recomendar à Fundação Nacional de Saúde (Funasa) que se abstenha de firmar convênios ou congêneres cujos objetos não apresentem funcionalidade autônoma - ou, quando houver motivo imperioso para pactuação de objetos cuja funcionalidade condicione-se ao objeto de outro convênio, limite-se a firmar o acordo 'complementar' somente quando já tiver atestado a execução do objeto determinante para a funcionalidade do objeto do segundo convênio;
	VII. Autorizar, desde logo, nos termos do art. 28, inciso II, da Lei 8.443/1992 c/c o art. 219, inciso II, do RI/TCU, a cobrança judicial da dívida caso não atendidas as notificações;
	VIII. Autorizar, desde logo, com fundamento no art. 26, da Lei 8.443/1992 c/c o art. 217, do Regimento Interno do TCU, caso seja do interesse do Sr. José Alexandrino Primo (CPF XXX.422.604-XX) e do Sr. Onildo Câmara Filho (CPF XXX.087.744-XX) , o parcelamento da dívida em até 36 parcelas, incidindo, sobre cada uma, os encargos legais devidos, sem prejuízo de alertá-los de que, caso optem por essa forma de pagamento, a falta de comprovação do recolhimento de qualquer parcela implicará o vencimento antecipado do saldo devedor, nos termos do art. 26, parágrafo único, e 59, da Lei 8.443/1992 c/c o art. 217, § 2º, do Regimento Interno do TCU;
	IX. Encaminhar cópia da deliberação que vier a ser proferida, bem como do relatório e do voto que a fundamentarem, ao Procurador-Chefe da Procuradoria da República da Paraíba, nos termos do § 3º do art. 16 da Lei 8.443/1992 c/c o § 7º do art. 209 do Regimento Interno do TCU, para adoção das medidas que entender cabíveis, bem como à Fundação Nacional de Saúde."	
	É o relatório.

Antônio Jucelio Amancio Queiroga (126037-A/OAB-PB), representando José Alexandrino Primo.

Procurador Rodrigo Medeiros de Lima.

TOMADA DE CONTAS ESPECIAL. CONVÊNIO. 2ª ETAPA DE SISTEMA DE ABASTECIMENTO DE ÁGUA. NÃO ATINGIMENTO DOS OBJETIVOS DO CONVÊNIO DEVIDO À INEXECUÇÃO DA ETAPA ANTERIOR, QUE ERA OBJETO DE OUTRA AVENÇA, DO QUAL O PRIMEIRO CONVÊNIO DEPENDIA. OMISSÃO NO DEVER DE PRESTAR CONTAS DA 3ª PARCELA DA AVENÇA. CITAÇÃO DOS PREFEITOS QUE GERIRAM O CONVÊNIO. DEMONSTRAÇÃO DE QUE O SISTEMA DE ABASTECIMENTO DE ÁGUA ESTAVA OPERANDO. APROVEITAMENTO DAS OBRAS EXECUTADAS. ATINGIMENTO DOS OBJETIVOS DO CONVÊNIO. ACOLHIMENTO DAS ALEGAÇÕES DE DEFESA DO PRIMEIRO GESTOR. REVELIA DO PREFEITO SUCESSOR. CONTAS IRREGULARES COM IMPUTAÇÃO DE DÉBITO E MULTA DEVIDO À OMISSÃO NO DEVER DE PRESTAR CONTAS.

TOMADA DE CONTAS ESPECIAL (TCE)

Secretaria de Controle Externo de Tomada de Contas Especial (SecexTCE).

Cuidam os autos de tomada de contas especial instaurada pela Fundação Nacional de Saúde (Funasa) , em razão da impugnação total das despesas do Convênio 1.114/2006, celebrado com o Município de Araçagi/PB, tendo por objeto a execução de sistema de abastecimento de água.
2.	Para a consecução da avença, foi previsto o aporte de R$ 154.500,00, sendo R$ 150.000,00 à conta da concedente e o restante a cargo do ente municipal. A vigência do ajuste foi estipulada de 20/6/2006 a 6/12/2010, sendo que a prestação de contas deveria ter sido encaminhada até 4/2/2011.
3.	No âmbito da Funasa, constatou-se que o objetivo do convênio não foi atingido devido à não execução dos reservatórios e das instalações de captação. Além disso, verificou-se que não houve a apresentação da prestação de contas da terceira parcela do ajuste, no valor de R$ 30.000,00.
4.	Tendo em vista o não saneamento das irregularidades, o órgão concedente instaurou a presente tomada de contas especial e, por fim, concluiu que o Srs. José Alexandrino Primo e Onildo Câmara Filho, prefeitos do Município de Araçagi/PB nas gestões 2005-2008 e 2009-2012, eram responsáveis pelos prejuízos de R$ 118.747,12 e R$ 31.252,88, respectivamente, em valores históricos.
5.	Submetidos os autos ao descortino desta Corte de Contas, autorizei a citação dos referidos gestores em razão das irregularidades e dos débitos consignados adiante:
5.1.	Sr. José Alexandrino Primo:
5.1.1.	Ocorrência: "não atingimento injustificado dos objetivos do Convênio 1114/2006 em razão de no Parecer Técnico 75/10 (peça 3, p. 9-10) , a Funasa ter considerado a execução física do objeto conveniado em 93,66%, porém, o atingimento pactuado em 0,00%, levando em conta, sobretudo, que:
	a) o Convênio CV 1114/06, cuja ação corresponde a ampliação do sistema de abastecimento de água na Localidade Pitomba - Município de Araçagi-PB, evidencia no plano de trabalho as seguintes metas: rede de distribuição e ligações domiciliares (peça 3, p. 9) ;
	b) o Convênio EP 2036/05, prevê a execução de instalação de captação, reservatório cap. 70m³, rede de distribuição e ligação domiciliar na localidade Pitomba e execução de captação, reservatório elevado - cap. 50m³, rede de distribuição e ligações domiciliares no Sítio Violeta;
	c) considerando que o reservatório e captação, inclusos nas metas/etapas constantes no plano de trabalho do Convênio EP 2036/05 não foram executados, o Convênio CV 1114/06 não atingiu o objetivo pactuado; 
	d) embora a execução física tenha sido mensurada em 93,66%, o atingimento do objeto pactuado corresponde a 0,00%. Tal discrepância deve-se a não execução do reservatório e instalação da captação, metas previstas no Convênio EP 2036/05."
5.1.2.	Débito:
	Débito (R$) 
	Data de ocorrência

	60.000,00
	23/4/2007

	60.000,00
	12/6/2007

5.2.	Sr. Onildo Câmara Filho:
5.2.1.	Ocorrência: "não comprovação da boa e regular aplicação dos recursos federais configurada por omissão no dever de prestar contas, bem como o não atingimento injustificado dos objetivos do Convênio 1114/2006 em razão das seguintes constatações da Funasa:
	I - No Parecer Financeiro 043/2015 (peça 4, p. 22-27) , datado de 22/5/2015, a Funasa constatou que:
	a) a prestação de contas final da 3ª parcela no valor de R$ 30.000,00 não foi apresentada (peça 4, p. 23) ;
	b) a contrapartida pactuada no valor de R$ 4.639,18, não foi comprovada (peça 4, p. 23) ;
	c) não houve a devolução do saldo de recursos da Funasa no valor de R$ 1.252,88, deixado na conta corrente do convênio em 19/12/2008 pela gestão anterior (peça 4, p. 25) .
	II - No Parecer Técnico 75/10 (peça 3, p. 9-10) , a Funasa aponta a execução física em 93,66%, porém, o atingimento do objeto pactuado em 0,00%, levando em conta, sobretudo, que:
	a) o Convênio CV 1114/06, cuja ação corresponde a ampliação do sistema de abastecimento de água na Localidade Pitomba - Município de Araçagi-PB, evidencia no plano de trabalho as seguintes metas: rede de distribuição e ligações domiciliares (peça 3, p. 9) ;
	b) o Convênio EP 2036/05, prevê a execução de instalação de captação, reservatório cap. 70m³, rede de distribuição e ligação domiciliar na localidade Pitomba e execução de captação, reservatório elevado - cap. 50m³, rede de distribuição e ligações domiciliares no Sítio Violeta;
	c) considerando que o reservatório e captação, inclusos nas metas/etapas constantes no plano de trabalho do Convênio EP 2036/05, não foram executados, o Convênio CV 1114/06 não atingiu o objetivo pactuado. 
	d) embora a execução física tenha sido mensurada em 93,66%, o atingimento do objeto pactuado corresponde a 0,00%. Tal discrepância deve-se a não execução do reservatório e instalação da captação, metas previstas no Convênio EP 2036/05."
5.2.2.	Débito:
	Débito (R$) 
	Data de ocorrência

	30.000,00
	18/8/2010

	1.252,88
	1º/1/2009

6.	Transcorrido o prazo regimental fixado, apenas o Sr. José Alexandrino Primo apresentou alegações de defesa, tendo o Sr. Onildo Câmara Filho permanecido silente.
7.	O auditor da SecexTCE analisou os argumentos juntados e concluiu que eles não eram suficientes para elidir as irregularidades, motivo pelo qual alvitrou o julgamento das contas dos responsáveis pela irregularidade, com imputação de débito e multa.
8. 	Em parecer divergente, o Diretor da unidade técnica entendeu que não se poderia "condenar um responsável que executou o objeto do convênio sem qualquer irregularidade pelo fato de outro convênio não ter sido executado, sem que haja, no termo assinado, condicionante explícita relacionando um convênio ao outro". Assim, propôs acolher as alegações de defesa do Sr. José Alexandrino Primo e promover, quanto a ele, o arquivamento dos autos, ante o prejuízo à sua defesa, nos termos do art. 6º, inciso II, e 19, caput, da IN/TCU 71/2012. Dessa forma, alvitrou que apenas as contas do Sr. Onildo Câmara Filho fossem julgadas irregulares e que ele fosse condenado ao pagamento de débito e multa. O Secretário da SecexTCE anuiu à análise do titular da subunidade.
9	O MPTCU concordou com o encaminhamento do auditor, tendo divergido apenas da proposta de multa ao Sr. José Alexandrino Primo, ante a constatação da prescrição da pretensão punitiva.
10.	Em seu parecer, o representante do Parquet consignou que tanto a Funasa quanto o Sr. José Alexandrino Primo assumiram o risco de total desperdício de recursos transferidos por meio do Convênio 1.114/2006, cujo objeto era, desde o início, dependente do êxito do Convênio 2.036/2005, celebrado entre as mesmas partes. Assim, alvitrou que as contas de ambos os responsáveis fossem julgadas irregulares, com imputação de débito aos ex-prefeitos e aplicação de multa para ao Sr. Onildo Câmara Filho.
11.	Por meio de despacho, determinei que a Superintendência da Fundação Nacional de Saúde no Estado da Paraíba realizasse vistoria in loco no Município de Araçagi/PB, com o objetivo de verificar, em relatório circunstanciado a ser enviado a esta Corte de Contas no mesmo prazo:
"a)	se as obras de construção do reservatório e captação, constantes do plano de trabalho do Convênio 2036/2005, do qual dependia a funcionalidade do Convênio 1114/2006, foram de fato concluídas;
b)	se a ampliação do sistema de abastecimento de água na Localidade Pitomba - Município de Araçagi-PB, que constituía o objeto do Convênio 1114/2006 está de fato operando ou, no mínimo, em condições de operar."
12.	Na ocasião, assinalei que a SecexTCE deveria, após a resposta da Funasa, analisar os documentos apresentados e elaborar nova instrução, munida dos elementos pertinentes, avaliando, inclusive, a necessidade de ouvir novamente os responsáveis, em face das novas evidências aportadas.
13.	Atendida a referida medida processual, a unidade técnica apurou, a partir das novas informações trazidas pelo órgão concedente, que o sistema de abastecimento estava em funcionamento e que a água fornecida aos usuários era aparentemente de boa qualidade. Por esse motivo, concluiu que o Convênio 1.114/2006 havia atingido seu objetivo, sendo adequado julgar regulares com ressalva as contas do José Alexandrino Primo.
14.	Nada obstante, pontuou que persistia a omissão no dever de prestar contas da 3ª parcela repassada, razão pela qual alvitrou que as contas do Sr. Onildo Câmara Filho fossem julgadas irregulares e que ele fosse condenado ao pagamento de débito e multa.
15.	O MPTCU divergiu do aludido encaminhamento, após ressaltar o seguinte trecho do relatório de vistoria realizado pela Funasa: "Conforme previsto no projeto, a água considerada de boa qualidade, teria apenas o tratamento de desinfecção, com a instalação de equipamento clorador de pastilhas. Este não foi instalado.".
16.	Diante da ausência de algum processo de tratamento da água, o Parquet concluiu que o objetivo da avença poderia ser considerado frustrado, tendo proposto o julgamento das contas de ambos os responsáveis pela irregularidade, com imputação dos débitos acima referenciados, além da multa do art. 57 da Lei 8.443/1992.
17.	Feito esse necessário resumo, passo a decidir.
18.	Manifesto-me de acordo com o encaminhamento trazido pela SecexTCE.
II - Irregularidade atribuída ao Sr. José Alexandrino Primo
19.	Com relação à ocorrência consignada no item 5.1.1 (não atingimento dos objetivos do Convênio 1.114/2006) , compreendo que não é possível afirmar, de modo peremptório, que a instalação do equipamento clorador de pastilhas tenha sido prevista no instrumento convenial. 
20.	Embora o signatário do Relatório de Visita Técnica tenha afirmado, em confusa redação, que esse item não foi executado, conforme previsto no projeto, não logrei encontrar nos autos a planilha orçamentária do convênio, a qual seria o instrumento idôneo para afirmar, de forma inequívoca, que o responsável não executou um serviço exigido no termo da avença.
21.	Em minha visão, o saneamento dessa dúvida seria importante para o deslinde do processo, pois a análise da prestação de contas não pode extravasar os exatos limites do que foi pactuado na avença. Na falta de tais elementos, entendo que a avaliação do atingimento ou não da finalidade do convênio deve envolver o exame da funcionalidade do sistema de abastecimento como um todo, ou seja, a sua condição de aproveitamento pela população. 
22.	No caso, mesmo que o tratamento da água captada seja considerado uma obrigação de quem fornece água para consumo humano, por força das regras sanitárias veiculadas pelo Ministério da Saúde - Portaria 518/2004 do Ministério da Saúde, como lembrado pelo representante do MPTCU -, compreendo que não se mostra razoável a glosa integral das despesas custeadas pelas primeira e segunda parcelas do Convênio 1.114/2006, considerando as circunstâncias do presente caso. 
23.	Isso porque a Funasa atestou, no Relatório de Visita Técnica/DIESP-PB datado de 30/10/2020, que o sistema de abastecimento estava em funcionamento e que a água fornecida era aparentemente de boa qualidade, apesar de alguns problemas construtivos e de mudanças de projeto ocorridas na etapa anterior, do qual dependia a avença em análise. Assim, concordo com a conclusão da SecexTCE de que tais impropriedades não são aptas a configurar ausência de funcionalidade e alcance social das obras custeadas com os recursos do Convênio 1.114/2006. 
24.	Como argumento adicional, ressalto que a instalação do suposto item faltante, o equipamento clorador de pastilhas, possui baixo custo comparado com o total do projeto - na casa de mil reais, segundo pesquisa informal realizada pela minha assessoria na internet. Isso significa que o perfeito aproveitamento das obras executadas com os recursos da avença depende de providência de simples realização pelo município, sendo inadequada a devolução dos valores comprovadamente aplicados no empreendimento.
25.	As circunstâncias narradas permitem afirmar que houve o adimplemento substancial do Convênio 1.114/2006, o que torna inviável a imposição do dever de ressarcir os valores investidos no objeto, por configurar uma medida desproporcional e desarrazoada, considerando o estado atual do objeto.
26.	Dessa forma, considerando que o sistema está funcionando, mediante o suprimento de água avaliada como de boa qualidade pelo próprio órgão concedente, e que a parcela executada é aproveitável, reputo adequado acolher as alegações de defesa do José Alexandrino Primo e julgar regulares com ressalva as suas contas.
27.	Tal conclusão está em linha com o Acórdão 8410/2020-TCU-Segunda Câmara, da lavra do Ministro Augusto Nardes. Transcrevo a seguir, excerto da fundamentação adotada na ocasião:
"13. Assim, consoante as evidências acostadas aos autos pela Funasa, à exceção do reservatório, os demais itens mostravam-se aproveitáveis.
14. Conforme acrescenta a instrução da unidade técnica, em relação ao reservatório, "bastaria o conserto das fissuras ou, alternativamente, trocar o próprio reservatório, mas, apenas este item do sistema e, não, todo o sistema de abastecimento".
15. Assim, considerando tais circunstâncias, alinho-me aos pareceres uniformes da unidade técnica e do MPjTCU de que 'se afigura demasiado rigoroso imputar débito correspondente à totalidade do valor pago à empresa, sob pena de enriquecimento sem causa da União (v.g. Acórdãos 911/2008-TCU-2.ª Câmara; rel. Min. Aroldo Cedraz e 3.459/2019-TCU-2.ª Câmara; rel. Min. Marcos Bemquerer) '." 
28.	Da mesma forma, as circunstâncias do caso apreciado neste feito são distintas das verificadas nos precedentes indicados adiante, de minha relatoria, quando o Tribunal imputou débito aos responsáveis, devido à extensão dos defeitos, ao grau de inadimplemento e à impossibilidade de aproveitamento do objeto, conforme os fundamentos expostos nos respectivos votos. 
a)	Acórdão 6086/2020-TCU-Primeira Câmara:
"32. Ademais, a Funasa detectou uma extensa lista de irregularidades, que foram relacionadas no parágrafo 11 deste voto. Assim sendo, restou demonstrado que uma parcela significativa dos serviços executados apresentava defeitos, era de qualidade duvidosa ou estava fora das especificações previstas no convênio. Essa constatação enfraquece ainda mais a alegação de que o contrato teria sido regularmente executado durante a gestão do Sr. Dalvio Pina Leite.
33. Cabe reiterar ainda que as obras foram abandonadas pela construtora, sem que tivesse havido a conclusão de qualquer módulo sanitário. Consoante registrado pela Funasa, as obras realizadas na gestão do responsável sequer puderam ser consideradas aproveitáveis, o que significou o não atingimento dos objetivos do convênio. Esse fato ensejou a impugnação total das despesas em decorrência da ausência de funcionalidade daquilo que fora executado."
b)	Acórdão 10311/2017-TCU-Primeira Câmara:
"24. O convênio em questão previa a construção de sistema de esgotamento sanitário e a parcela da obra executada mostrou-se inservível e não passível de aproveitamento para a comunidade. Em tais hipóteses, o débito continua caracterizado, pois o objetivo pactuado para o convênio não foi atingido. Nesse sentido, cita-se recentes julgados deste Tribunal:
'A execução parcial do objeto de um convênio somente será considerada, para fins de redução do valor do débito apurado, quando comprovadamente a parcela concluída for aproveitável para a finalidade esperada' (Acórdão 2835/2016-TCU-Primeira Câmara) ."
29.	Por essas razões, acolho a proposta da SecexTCE quanto à ocorrência consignada no item 5.1.1.
III - Irregularidade atribuída ao Sr. Onildo Câmara Filho
30.	Quanto ao Sr. Onildo Câmara Filho, prefeito municipal na gestão 2009-2012, remanesce a irregularidade relativa à omissão da prestação de contas da 3ª parcela do convênio, a qual não foi saneada, tampouco esclarecida, uma vez que o defendente foi revel.
31.	Nesse cenário, considerando a jurisprudência pacífica desta Corte de Contas, no sentido de que a execução física do objeto, por si só, não constitui elemento apto a comprovar a regular aplicação dos recursos federais repassados, especialmente quando não for enviada a documentação pertinente, reputo adequado julgar irregulares as contas do aludido responsável, imputando-lhe o débito pelo qual foi citado.
32.	Quanto à aplicação de sanção, entendo que a omissão no dever de prestação de contas decorre de conduta praticada com grave inobservância Ao dever de cuidado, ou seja, com grave negligência, sendo passível de ser punida com multa, por caracterizar a ocorrência de erro grosseiro na gestão dos recursos federais.
33. 	Nesse ponto, transcrevo as considerações que fiz no voto condutor do Acórdão 5245/2020-TCU-Primeira Câmara:
"37. Cabe observar que a "não comprovação da boa e regular aplicação dos recursos federais repassados em face da omissão no dever de prestar contas" violou não só as regras legais, mas também princípios basilares da administração pública. Essa conduta constitui grave inobservância do dever de cuidado no trato com a coisa pública, logo, revela a existência de culpa grave, uma vez que se distancia do que seria esperado de um administrador minimamente diligente. Assim sendo, conclui-se que houve erros grosseiros, aos quais alude o art. 28 do Decreto-Lei 4.657/1942 (Lei de Introdução às Normas do Direito Brasileiro) , incluído pela Lei 13.655/2018."
34. 	Com relação ao exame da culpabilidade, não vislumbro a presença de circunstâncias práticas que tenham limitado ou impedido a atuação do agente em conformidade com a lei, uma vez o gestor tinha a possibilidade de conhecer a ilicitude de seu ato e evitar o seu cometimento, já que as condições para o cumprimento do dever de prestar contas estavam expressamente previstas no instrumento convenial e nas normas de regência.
35. 	Os fatos constituem infração de notória gravidade e reprovabilidade.
36. 	Ademais, em pesquisa ao histórico processual do responsável, a fim de perquirir seus antecedentes, observo que o Sr. Onildo Câmara Filho foi condenado em débito e multa pelo Tribunal no Acórdão 4636/2016-TCU-Primeira Câmara.
37. 	Não obstante, registro que essa condenação não será levada em conta na dosimetria da sanção, haja vista a jurisprudência pacífica do STJ, produzida em matéria penal, mas aplicável no âmbito do direito administrativo sancionador, no sentido de que a configuração da má antecedência, como circunstância agravante, exige que o fato tenha sido praticado após o trânsito em julgado de decisão anterior que tenha condenado o responsável por ocorrência similar à analisada (RHC 80.071-RS, DJ 2/4/2004; HC 109.051-SC, DJe 15/6/2009; HC 39.030-SP, DJ 11/4/2005; HC 96.670-DF, DJe 8/2/2010; HC 104.071-MS, DJe 25/5/2009; REsp 620.624-RS, DJ 29/11/2004 e RvCr 974-RS) .
38. 	Por fim, não constam dos autos informações sobre outras circunstâncias agravantes nem sobre a aplicação de sanções de mesma natureza e relativas ao mesmo fato.
39. 	Em face dessas premissas, julgo adequada a aplicação de multa individual fundada no art. 57 da Lei 8.443/1992, no valor de R$ 30.000,00, que equivale a aproximadamente 50% do montante do débito atualizado. 
40. 	Tal percentual é o que venho adotando, em julgados mais recentes, nos casos de omissão no dever de prestar contas (Acórdão 780/2022-TCU-Primeira Câmara, 18.936/2021-1ª Câmara, 18.200/2021-1ª Câmara, 8.879/2021-1ª Câmara e 6.557/2021-1ª Câmara, dentre outros) .
41.	No caso, entendo desnecessário arrimar a sanção também no art. 58, inciso I, da mesma lei, uma vez que o fato típico verificado nos autos - débito decorrente de omissão no dever de prestar contas - absorve a hipótese catalogada neste dispositivo.
42.	Diante do exposto, voto por que seja adotada a deliberação que ora submeto a este Colegiado. 
TCU, Sala das Sessões, em 5 de abril de 2022.
BENJAMIN ZYMLER 
Relator